【裁判字號】    95,上訴,675
【裁判日期】    950628
【裁判案由】    誣告
【裁判全文】
臺灣高等法院高雄分院刑事判決         95年度上訴字第675號
上  訴  人  臺灣高雄地方法院檢察署檢察官
被      告  乙○○
輔  佐  人  甲○○
上列上訴人因被告誣告案件，不服臺灣高雄地方法院94年度訴字
第4157號中華民國95年3 月10日第一審判決（起訴案號：臺灣高
雄地方法院檢察署94年度偵字第23857 號），提起上訴，本院判
決如下：
    主  文
上訴駁回。
    理  由
壹、證據能力部分：
    按被告以外之人於審判外之言詞或書面陳述，除法律有規定
    者外，不得作為證據，刑事訴訟法第159 條第1 項定有明文
    。又被告以外之人於審判外之陳述，雖不符前4 條之規定，
    而經當事人於審判程序同意作為證據，法院審酌該言詞陳述
    或書面陳述作成時之情況，認為適當者，亦得為證據。當事
    人、代理人或辯護人於法院調查證據時，知有第159 條第1
    項不得為證據之情形，而未於言詞辯論終結前聲明異議者，
    視為有前項之同意，刑事訴訟法第159 條之5 亦定有明文。
    本件證人丁○○、蔣楊嬌於警詢中之陳述，證人丙○○、蔣
    楊嬌於檢察事務官詢問中之陳述，為被告以外之人於審判外
    之言詞陳述，而公訴人及被告乙○○，就上開言詞陳述未於
    本院審理過程中聲明異議，本院並審酌前開言詞陳述作成時
    之情況均屬正常，且與本案相關之待證事實具有關連性，認
    適當作為證據，依前開刑事訴訟法第159 條之5 之規定，認
    上開陳述均具有證據能力。
貳、實體部分：
一、公訴意旨略以：被告乙○○與丁○○及其妻丙○○係鄰居關
    係，分別住在高雄縣梓官鄉○○村○○路353 巷30號、高雄
    縣梓官鄉○○村○○路376 之3 號，平日雙方相處不睦，被
    告明知於民國93年7 月1 日上午8 時許，其在丁○○上址住
    處，持塑膠界址毆打丙○○時，丁○○僅喝令被告離開勿再
    惹事，並未出手毆打，詎被告竟意圖使丁○○受刑事處分，
    於93年9 月25日下午5 時許，至高雄縣政府警察局岡山分局
    梓官分駐所報案，誣指丁○○於上開時、地，出手毆打其，
    並將其推倒在地，致其受有右膝關節炎之傷害，並提出聖和
    醫院診斷證明書為證，因認被告涉犯刑法第169 條第1 項之
    誣告罪嫌。
二、按被告未經審判證明有罪確定前，推定其為無罪；犯罪事實
    ，應依證據認定之，無證據不得認定犯罪事實。又不能證明
    被告犯罪者，應諭知無罪之判決，刑事訴訟法第154 條、第
    301 條第1 項分別定有明文。次按，認定犯罪事實所憑之證
    據，雖不以直接證據為限，間接證據亦包括在內，然而無論
    直接證據或間接證據，其為訴訟上之證明，須於通常一般人
    均不致有所懷疑，而得確信其為真實之程度者，始得據為有
    罪之認定，倘其證明尚未達到此一程度，而有合理之懷疑存
    在時，即難遽採為不利被告之認定，最高法院著有76年臺上
    字第4986號判例可資參照。又依刑事訴訟法第161 條第1 項
    規定，檢察官就被告犯罪事實，應負舉證責任，並指出證明
    之方法。因此，檢察官對於起訴之犯罪事實，應負提出證據
    及說服之實質舉證責任。倘其所提出之證據，不足為被告有
    罪之積極證明，或其指出證明之方法，無從說服法院以形成
    被告有罪之心證，基於無罪推定之原則，自應為被告無罪判
    決之諭知，最高法院亦著有92年臺上字第128 號判例可參。
    末按，誣告罪之成立，以告訴人所訴被訴人之事實必須完全
    出於虛構為要件，若有出於誤會或懷疑有此事實而為申告，
    以致不能證明其所訴之事實為真實，縱被訴人不負刑責，而
    告訴人本缺乏誣告之故意，亦難成立誣告罪名，最高法院44
    年臺上字第892 號判例著有明文。
三、公訴人認被告乙○○（下稱被告）涉犯前開誣告罪嫌，無非
    係以被告自己之供述及證人丁○○、蔣楊嬌之陳述為依據。
    然訊據被告則堅決否認有何上開犯行，辯稱：案發當時，伊
    與丁○○、丙○○發生衝突後，丁○○確實有出手推伊；又
    事後伊經警通知到警局製作警詢筆錄時，之所以會提出聖和
    醫院之診斷證明書，是要證明伊患有關節炎，不可能去毆打
    丙○○，主要目的不是要告丁○○等語。
四、經查：
  (一)證人即案發當時目睹案發情形之蔣楊嬌於警詢中陳述：案發
    當時，看見被告持1 支塑膠界標，去找丁○○、丙○○理論
    ，被告罵丙○○夫婦，並持塑膠土地界標作勢要打丙○○，
    至於有無打到丙○○，伊並不清楚，之後丁○○用手推開被
    告，叫被告回去，被告並沒有跌倒，之後被告就回去了云云
    （見警卷第8 頁）；於檢察事務官詢問中證述：案發當時，
    伊因為至案發現場撿拾廢鐵，故有看到被告與丙○○、丁○○爭執之情形，當時被告與丙○○面對面在爭吵，被告並拿
    塑膠界址在揮舞，是否有揮打到丙○○，伊則沒看到，之後
    丁○○就叫被告回去，並沒有對被告怎樣云云（見94偵1330
    8 卷第5 、6 頁），嗣於原審審理中證述：伊看到被告與丙○○發生爭執時，距離他們約10公尺，而丁○○本來距離被
    告及丙○○約3 、4 公尺，之後即走向被告與丙○○處，叫
    被告離去該處，伊並未看到丁○○有推被告，又被告如何打
    丙○○之情形，伊並沒有看到云云（見原審卷第38、39 頁
    ），是綜上證述情節，證人蔣楊嬌就丁○○究竟有無出手推
    開被告乙節，於檢察事務官詢問及原審審理中之證述顯與其
    警詢中所述相互矛盾。
  (二)證人丁○○於原審審理中證述：案發當天，被告持塑膠界址
    到伊住處，當時伊太太站在伊住處前面空地之前方，伊則站
    在該空地靠後方處，與伊太太距離約10公尺至20公尺，一開
    始，伊只聽到被告與伊太太吵架吵了幾分鐘，沒有看到被告
    打伊太太的情形，之後伊注意到時，已經看到伊太太被打得
    蹲在地上，伊就往渠2 人處走過去，並揮手叫被告回去云云
    （見原審卷第35至37頁），然其初於警詢中則係陳述：案發
    當時，被告持塑膠界址來找伊及伊太太理論其界址遭挖起的
    事，伊告訴被告說該事與伊夫妻無關，被告就持塑膠界址揮
    向伊太太，致伊太太受有傷害，伊見狀就比手勢叫被告離開
    伊住處，並未推被告使其跌倒、受傷云云（見警卷第2 頁）
    ，是證人丁○○關於丙○○遭被告持塑膠界址毆打前，是否
    有與被告發生爭執，亦即丙○○遭被告毆打時，其是否在旁
    乙節，先後所述顯有歧異，再佐以丙○○於檢察事務官詢問
    中陳述：伊遭被告毆打時，丁○○有在場，但未出手維護，
    只是叫被告回去之語（見同上偵卷第6 頁）及證人蔣楊嬌上
    開警詢中之陳述內容，則證人丁○○前開於原審審理中，關
    於被告毆打丙○○時，其未在旁而得以阻止被告毆打丙○○
    之證詞，顯難予以採信，其於被告毆打丙○○時，有在丙○○身旁之事實，應堪認定。
  (三)證人丁○○、蔣楊嬌之上開陳述內容，其先後所述既均有不
    相一致之處，則渠等所為「丁○○未出手推開被告，致被告
    跌倒」此一不利於被告之陳述內容，是否確然可信，已非無
    疑；稽諸證人丁○○與丙○○為夫妻關係，而丙○○在遭被
    告毆打之時，丁○○亦在一旁，業如上述，若謂丁○○於本
    件衝突發生時，全然未出手維護丙○○，任令被告持塑膠界
    址毆打丙○○，實與一般常情未合，益徵證人丁○○、蔣楊
    嬌上開不利於被告之陳述要難遽以採信。至被告於警詢中，
    雖提出其在聖和醫院之診斷證明書，證明其受有右膝關節炎
    之傷害，然其於該次警詢中，亦已明確表示：伊先前就有退
    化性關節炎，遭被告推倒後，該病症又更加嚴重了等語（見
    警卷第3 頁背面），則被告既非謂其係因遭被告推倒而受有
    「右膝關節炎」之傷害（僅稱因此使其此一病症更加嚴重）
    ，自不得以「聖和醫院診斷證明書上所載之『右膝關節炎』
    傷害，不可能係遭人推倒所造成」之推論，遽認被告係虛構
    提告事實，而認其有本件誣告犯行。
五、綜上論述，公訴人認被告涉嫌前揭誣告犯行所憑之證據，尚
    未達於通常一般之人均不致有所懷疑，而得確信其為真實之
    程度，依刑事訴訟制度「倘有懷疑，即從被告之利益為解釋
    」、「被告應被推定為無罪」之原則，即難據以為被告不利
    之認定。此外，復查無其他積極證據足資認定被告有何誣告
    犯行，被告被訴誣告罪自屬不能證明。
六、原審因而以不能證明被告犯罪，而為被告無罪之諭知，核無
    違誤。檢察官仍執前詞，指摘原判決不當，為無理由，應予
    駁回。
據上論斷，應依刑事訴訟法第368 條，判決如主文。
本案經檢察官麗儒到庭執行職務。
中    華    民    國    95    年    6     月    28    日
                  刑事第七庭    審判長法  官   莊飛宗
                                      法  官   曾逸誠
                                      法  官   黃三友
以上正本證明與原本無異。
如不服本判決應於收受本判決後10日內向本院提出上訴書狀，其
未敘述上訴理由者，並得於提起上訴後10日內向本院補提理由書
狀（均須按他造當事人之人數附繕本）「切勿逕送上級法院」。
中    華    民    國    95    年    6     月    29    日
                                      書記官   黃玉珠


司法院資訊處製作；財團法人民間司法改革基金會備份。
